---
output:
  html_document: default
editor_options: 
  markdown: 
    wrap: 80
---

# Modelo de Regressão Logística {#modlogist}
<div style="text-align: justify">

No modelo de regressão logística, a variável resposta $y$ é
binária, isto é, assume os valores $0$ e $1$. Considerando um vetor $\mathbf{z}$ de variáveis explanatórias tal como o empregado no
modelo de regressão linear discutido na Seção \@ref(modlinear), o
modelo de superpopulação é dado por 
\begin{equation}
f(y_{i}|\mathbf{z}_{i},\mathbf{\beta )=}\left[ p\left( \mathbf{z}_{i}^{\prime }\mathbf{\beta }\right) \right] ^{y_{i}}\left[ 1-p\left( 
\mathbf{z}_{i}^{\prime }\mathbf{\beta }\right) \right] ^{1-y_{i}},
(\#eq:norm25)
\end{equation}
onde, 

\[
p\left( \mathbf{z}_{i}^{\prime }\mathbf{\beta }\right) =P\left( \left.
Y_{i}=1\right| \mathbf{Z}_{i}=\mathbf{z}_{i}\right) =\exp \left( \mathbf{z}_{i}^{\prime }\mathbf{\beta }\right) /\left[ 1+\exp \left( \mathbf{z}
_{i}^{\prime }\mathbf{\beta }\right) \right] \;. 
\]

A função escore de $\mathbf{\beta }$ é

\begin{equation}
\mathbf{u}_{i}\left( \mathbf{\beta }\right) =\partial \log (y_{i}|\mathbf{z}_{i},\mathbf{\beta )/\partial \beta =}\left[ y_{i}-p\left( \mathbf{z}
_{i}^{\prime }\mathbf{\beta }\right) \right] \mathbf{z}_{i}  (\#eq:norm25a)
\end{equation}
e portanto a equação de verossimilhança do censo correspondente
é dada por

\begin{equation}
\sum\nolimits_{i\in U}\mathbf{u}_{i}\left( \mathbf{\beta }\right)
=\sum\nolimits_{i\in U}\left[ y_{i}-p\left( \mathbf{z}_{i}^{\prime }\mathbf{
\beta }\right) \right] \mathbf{z}_{i}=\mathbf{0\;.}  (\#eq:norm26)
\end{equation}

O estimador de MPV do vetor de coeficientes $\mathbf{\beta }$ no modelo \@ref(eq:norm25) é a solução da equação

\begin{equation}
\sum\nolimits_{i\in s}w_{i}\mathbf{u}_{i}\left( \mathbf{\beta }\right)
=\sum\nolimits_{i\in s}w_{i}\left[ y_{i}-p\left( \mathbf{z}_{i}^{\prime }
\mathbf{\beta }\right) \right] \mathbf{z}_{i}=\mathbf{0},
(\#eq:norm27)
\end{equation}
onde $w_{i}$ é o peso da $i$-ésima observação amostral.

A matriz de covariância do estimador de MPV de $\mathbf{\beta}$ pode
ser obtida conforme indicado na Seção \@ref(modpar3), bastando
substituir os valores dos escores 
$\mathbf{u}_{i}\left( \mathbf{\beta}\right) =\left[ y_{i}-p\left(\mathbf{z}_{i}^{\prime }\mathbf{\beta }\right)\right] \mathbf{z}_{i}$ e do jacobiano correspondentes. Para maiores
detalhes, o leitor interessado pode consultar Binder(1983), que aborda o
problema da estimação da matriz de covariância dos estimadores
de MPV na família de modelos lineares generalizados, da qual o modelo de
regressão logística é caso particular.

Vale observar que, tal como no caso da modelagem clássica, a obtenção dos estimadores de MPV dos parâmetros no modelo de regressão
logística depende da solução por métodos numéricos de um
sistema de equações. Portanto é importante dispor de um pacote
computacional adequado para efetuar os cálculos. Hoje em dia já
estão disponíveis vários pacotes com essa funcionalidade,
conforme se discute no Capítulo \@ref(pacotes).

```{example,label="pnad6"}
Análise do perfil sócio-econômico das pessoas
ocupadas no setor informal da economia na área urbana do Rio de Janeiro 
```

Utilizando dados do Suplemento Trabalho da Pesquisa Nacional por Amostra
de Domicílios (**PNAD**) de 90, Leote(1996) analisou o perfil
sócio-econômico das pessoas ocupadas no setor informal da economia
na área urbana do Rio de Janeiro.

Os dados utilizados são relativos a pessoas que:


-  moravam em domicílios urbanos do estado do Rio de Janeiro;

-  trabalhavam em atividades mercantis (não foram incluídos
trabalhadores domésticos);

-  na semana da pesquisa estavam trabalhando ou não estavam
trabalhando por estarem de férias, licença, etc., mas tinham
trabalho;

-  desenvolviam atividades não agrícolas.


As pessoas que trabalhavam em locais com até cinco pessoas ocupadas
foram classificadas no setor informal, independente da posição de
ocupação delas, enquanto as que trabalhavam em locais com mais de
cinco pessoas ocupadas foram classificadas no setor formal. O trabalho
refere-se ao trabalho principal. Para a variável renda considerou-se a
soma dos rendimentos de todos os trabalhos.

Foi considerada uma amostra de $6.507$ pessoas (após a exclusão de $9$ registros considerados atípicos), classificadas de acordo com as
variáveis descritas na Tabela \@ref(tab:varexp), todas tratadas como
fatores na análise. A variável ht foi considerada como a soma de
horas trabalhadas em todos os trabalhos, por semana. A variável re
compreende a renda média mensal de todos os trabalhos, em salários
mínimos.

```{r, echo=FALSE, label=varexp}
suppressMessages(library(kableExtra))

l1= c('Sexo (sx)','sx(1)','Homens')
l2= c('$~$','sx(2)','Mulheres')
l3= c('Anos de Estudo (ae)','ae(1)','Até 4')
l4= c('$~$','ae(2)','De 5 a 8')
l5= c('$~$','ae(3)','9 ou mais')
l6= c('Horas trabalhadas (ht)','ht(1)','Menos de 40')
l7= c('$~$','ht(2)','De 40 a 48')
l8= c('$~$','ht(3)','Mais de 48')
l9= c('Idade em anos completos (id)','id(1)','Até 17')
l10=c('$~$','id(2)','De 18 a 25')
l11=c('$~$','id(3)','De 26 a 49')
l12=c('$~$','id(4)','50 ou mais')
l13=c('Rendimento Médio Mensal (re)','re(1)','Menos de 1')
l14=c('$~$','re(2)','De 1 a 5')
l15=c('$~$','re(3)','Mais de 5')

tabela=as.data.frame(t(data.frame(l1,l2,l3,l4,l5,l6,l7,l8,l9,l10,l11,l12,l13,l14,l15)))

names(tabela) <-c( 'Fatores','Níveis','Descrição dos níveis')

knitr::kable(tabela,align= "lcl",format.args= list(big.mark = '.',dec=','),escape = F, booktabs=T,
caption= "$\\text{Descrição das variáveis explicativas}$", row.names=FALSE)%>% 
kable_styling(full_width = F,latex_options = 'HOLD_position')
```

Os fatores considerados foram tomados como explicativos e a variável
resposta foi o indicador de pertinência ao setor informal da
economia. Foi ajustado um modelo logístico (Agresti, 1990) para
explicar a probabilidade de uma pessoa pertencer ao setor informal da
economia.

Para a seleção do modelo foi usada a função *glm* do **S-Plus**, aplicada aos dados tabelados. O modelo final selecionado
foi escolhido passo a passo, incluindo em cada passo as interações
que produziam maior decréscimo do desvio residual, considerando a perda
de graus de liberdade. O modelo selecionado foi

\begin{eqnarray}
\log \left( \frac{p_{ijklm}}{1-p_{ijklm}}\right) &=&\mu +\beta
_{i}^{sx}+\beta _{j}^{ae}+\beta _{k}^{ht}+\beta _{l}^{id}+\beta _{m}^{re}
(\#eq:norm28) \\
&&+\beta _{ij}^{sx.id}+\beta _{ik}^{sx.ht}+\beta _{jk}^{ae.ht}+\beta
_{kl}^{ht.id}+\beta _{km}^{ht.re},  \nonumber
\end{eqnarray}
onde $p_{ijklm}$ é a probabilidade de pertencer ao setor informal
correspondente à combinação de níveis das variáveis
explicativas, sendo i=1, 2 o nível de sx; j=1, 2, 3 o nível de ae;
k=1, 2, 3 o nível de ht; l=1, 2, 3, 4 o nível de id e m=1, 2, 3 o
nível de re.

Os efeitos foram adicionados sequencialmente na ordem da Tabela \@ref(tab:varexp). Depois de introduzidos os efeitos principais, as interações
de dois fatores foram introduzidas na ordem definida pela 
*função step do S-Plus*.

O $p$valor do teste de nulidade das interações não incluídas
no modelo é 0,0515, aceitando-se a hipótese de nulidade destes
efeitos ao nível $\alpha =0,05$. O modelo obtido difere do selecionado
em Leote(1996) só pela inclusão de mais um efeito, referente à
interação ae:ht.

Uma descrição detalhada do plano amostral da PNAD 90 foi apresentada
no Exemplo \@ref(exm:pnad). Como se pode observar dessa descrição, o
plano amostral da PNAD apresenta todos os aspectos de um plano amostral
complexo, incluindo estratificação (geográfica), seleção
de unidades primárias (municípios, ou setores nos municípios
auto-representativos) ou secundárias (setores nos municípios não
auto-representativos) com probabilidades desiguais, conglomeração
(de domicílios em setores, e de pessoas nos domicílios) e seleção sistemática sem reposição de unidades. Nesse caso, fica
difícil admitir a priori com confiança as hipóteses usuais de
modelagem das observações amostrais como IID. Por esse motivo foram
considerados métodos alternativos de modelagem e ajuste.

Apresentamos a seguir as estimativas dos efeitos principais e interações do modelo selecionado e seus respectivos desvios padrões,
calculadas pela função *svyglm()* da library *survey*, @R-survey. 

As estimativas calculadas pela função *svyglm* são feitas pelo 
*Método de Máxima Pseudo-Verossimilhança*, resolvendo a equação \@ref(eq:norm27). As estimativas dos desvios padrões são
obtidas das variâncias calculadas pelo método de linearização descrito na Seção \@ref(modpar3), equação \@ref(eq:modpar5),
considerando os escores tal como apresentados na equação \@ref(eq:norm25a). Para esses cálculos, os estimadores de variância considerados
levaram em conta os pesos das observações, mas utilizaram uma
aproximação que consiste em considerar que as unidades primárias
de amostragem foram selecionadas com reposição, conforme descrito na Seção .


```{r logit, echo=FALSE, warning=FALSE, message=FALSE}
suppressMessages(library(kableExtra))
library(survey)
require(anamco) # carrega dados
# transforma variáveis sx, id, ae, ht e re em fatores
# Fixa último nível como referência
pnadrj90$sx<-as.factor(pnadrj90$sx)
pnadrj90$sx<-relevel(pnadrj90$sx,ref="2")
pnadrj90$id<-as.factor(pnadrj90$id)
pnadrj90$id<-relevel(pnadrj90$id,ref="4")
pnadrj90$ae<-as.factor(pnadrj90$ae)
pnadrj90$ae<-relevel(pnadrj90$ae,ref="3")
pnadrj90$ht<-as.factor(pnadrj90$ht)
pnadrj90$ht<-relevel(pnadrj90$ht,ref="3")
pnadrj90$re<-as.factor(pnadrj90$re)
pnadrj90$re<-relevel(pnadrj90$re,ref="3")
##transformar variável de resposta para 0,1:
pnadrj90$informal<-ifelse(pnadrj90$informal==1,1,0)
# cria objeto de desenho a partir do data frame pnadrj90
pnad.des<-svydesign(id=~psu,strata=~stra,weights=~pesopes,data=pnadrj90,nest=TRUE)
# ajusta modelo de regressão logística
inf.logit<-svyglm(informal~sx+ae+ht+id+re+sx*id+sx*ht+ae*ht+ht*id+ht*re,
  design=pnad.des,family=quasibinomial())

tabela<-summary(inf.logit)$coefficients
names(tabela) <-c('Fator', 'Estimativa','Erro Padrão','t valor','P(>|t|)')

knitr::kable(tabela,align= "rrrrr",format.args= list(big.mark = '.',dec=','),escape = F, booktabs=T,digits=3,
caption= "$\\text{Estmativas dos efeitos e respectivos erros padrões obtidos pela library survey do R}$")%>%
kable_styling(full_width = F,latex_options = 'HOLD_position')
```

Na Tabela \@ref(tab:testmodlogit) são apresentadas as probabilidades de
significância dos testes de nulidade dos efeitos do modelo. Todos os
efeitos incluídos no modelo são significativos, nos níveis
usuais de significância. A **PROC LOGISTIC** do pacote 
**SUDAAN** não inclui testes para os efeitos principais, por não ser
possível separar tais efeitos das interações. A coluna de $p$
valores da Tabela \@ref(tab:testmodlogit), obtida pela função *svyglm()* do pacote *survey*,
utiliza a estatística de *Wald* baseada no plano amostral com correção. 

Os testes da Tabela \@ref(tab:testmodlogit) indicam a significância de todas as
interações de 2 fatores que entraram no modelo selecionado. O teste
de qualidade global de ajuste, na primeira linha da Tabela \@ref(tab:testmodlogit), indica a necessidade de serem introduzidas novas interações.


```{r testmodlogit, echo=FALSE}
# testa nulidade da interação ht:re
testa_ht_re <- regTermTest(inf.logit,"ht:re")
# testa nulidade da interação ht:id
testa_ht_id <- regTermTest(inf.logit,"ht:id")
# testa nulidade da interação sx:id
testa_sx_id <- regTermTest(inf.logit,"sx:id")
# testa nulidade da interação sx:ht
testa_sx_ht <- regTermTest(inf.logit,"sx:ht")
# testa nulidade da interação ae:ht
testa_ae_ht <- regTermTest(inf.logit,"ae:ht")
# organiza resultados
res.test <- data.frame(
 Contraste = c(testa_ht_re$test.terms,testa_ht_id$test.terms,testa_sx_id$test.terms,
testa_sx_ht$test.terms,testa_ae_ht$test.terms ),
  gl_num = c(testa_ht_re$df,testa_ht_id$df,testa_sx_id$df,
testa_sx_ht$df,testa_ae_ht$df),
  gl_den = c(testa_ht_re$ddf,testa_ht_id$ddf,testa_sx_id$ddf,
testa_sx_ht$ddf,testa_ae_ht$ddf),
  Estatística_F= c(testa_ht_re$Ftest,testa_ht_id$Ftest,testa_sx_id$Ftest,
testa_sx_ht$Ftest,testa_ae_ht$Ftest),
  valor_p = c(testa_ht_re$p,testa_ht_id$p,testa_sx_id$p,
testa_sx_ht$p,testa_ae_ht$p)
)
knitr::kable(res.test, booktabs=TRUE, digits=c(0,0,0,3,3),
caption="Testes de hipóteses de Wald de nulidade dos efeitos do modelo"  
  )

```


Para comparação, apresentamos na Tabela \@ref(tab:razvant) algumas
estimativas de razões de vantagens, relevantes na análise,
calculadas pela função *svyglm()* do pacote *survey* e, na 
Tabela \@ref(tab:icvant) os correspondentes intervalos de confiança de $95\%$. Na
construção destes intervalos foi necessário utilizar estimativas
pontuais dos efeitos bem como a matriz de covariância estimada dos
estimadores dos efeitos do modelo. Deste modo, estes intervalos sumarizam,
ao mesmo tempo, discrepâncias existentes tanto nas estimativas pontuais
dos efeitos como nas variâncias e covariâncias das estimativas.


```{r razvant, echo=FALSE}
est_coef <- coef(inf.logit)
one <- rep(0, length(coef(inf.logit)))
names(one)<- names(coef(inf.logit))
# razão de vantagem quando ht=1 e ae passa de 1 para 2
raz112<- one
raz112["ae2"]<-1; raz112["ae1"]<--1; raz112["ae2:ht1"]<- 1; raz112["ae1:ht1"]<- -1
ht1_ae1_ae2 <- exp(sum(raz112*coef(inf.logit)))
# razão de vantagem quando ht=1 e ae passa de 2 para 3
raz123 <- one
raz123["ae2"]<- -1;  raz123["ae2:ht1"]<- -1
ht1_ae2_ae3 <- exp(sum(raz123*coef(inf.logit)))
# razão de vantagem quando ht=2 e ae passa de 1 para 2
raz212 <- one
raz212["ae2"]<- 1;raz212["ae1"]<- -1;   raz212["ae2:ht2"]<- 1; raz212["ae1:ht2"]<- -1
ht2_ae1_ae2 <- exp(sum(raz212*coef(inf.logit)))
# razão de vantagem quando ht=2 e ae passa de 2 para 3
raz223 <- one
raz223["ae2"]<- -1;  raz223["ae2:ht2"]<- -1
ht2_ae2_ae3 <- exp(sum(raz223*coef(inf.logit)))
# ht=3 ae de 1 para 2
raz312 <- one
raz312["ae2"]<- 1;  raz312["ae1"]<- -1
ht3_ae1_ae2 <- exp(sum(raz312*coef(inf.logit)))
# razão de vantagem quando ht=3 e ae passa de 2 para 3
raz323 <- one
raz323["ae2"]<- -1  
ht3_ae2_ae3 <- exp(sum(raz323*coef(inf.logit)))

# resumo de resultados
raz_vant <- data.frame (ht= c(1,1,2,2,3,3), 
  varia_ae=c("1 para 2", "2 para 3", "1 para 2", "2 para 3", "1 para 2","2 para 3"),
  raz_vantagem = c(ht1_ae1_ae2,ht1_ae2_ae3,ht2_ae1_ae2,ht2_ae2_ae3,ht3_ae1_ae2, ht3_ae2_ae3 )
  )
knitr::kable(raz_vant, booktabs=TRUE, digits=c(0,0,3),
 caption="Estimativas das razões de vantagens, variando-se os níveis de ae para níveis fixos
  de ht" )
```



```{r icvant, echo=FALSE}
# I.C. de 95% para razão de vantagem raz112
var_raz112 <- matrix(raz112, nrow=1)%*% vcov(inf.logit)%*%matrix(raz112, ncol=1)
ic_raz112 <- exp(sum(raz112*coef(inf.logit))*c(1,1)+1.96* as.vector(sqrt(var_raz112))*c(-1,1))
names(ic_raz112)<- NULL

# I.C. de 95% para razão de vantagem raz123
var_raz123 <- matrix(raz123, nrow=1)%*% vcov(inf.logit)%*%matrix(raz123, ncol=1)
ic_raz123 <- exp(sum(raz123*coef(inf.logit))*c(1,1)+1.96* as.vector(sqrt(var_raz123))*c(-1,1))
names(ic_raz123)<- NULL

# I.C. de 95% para razão de vantagem raz212
var_raz212 <- matrix(raz212, nrow=1)%*% vcov(inf.logit)%*%matrix(raz212, ncol=1)
ic_raz212 <- exp(sum(raz212*coef(inf.logit))*c(1,1)+1.96* as.vector(sqrt(var_raz212))*c(-1,1))
names(ic_raz212)<- NULL 

# I.C. de 95% para razão de vantagem raz223
var_raz223 <- matrix(raz223, nrow=1)%*% vcov(inf.logit)%*%matrix(raz223, ncol=1)
ic_raz223 <- exp(sum(raz223*coef(inf.logit))*c(1,1)+1.96* as.vector(sqrt(var_raz223))*c(-1,1))
names(ic_raz223)<- NULL

# I.C. de 95% para razão de vantagem raz312
var_raz312 <- matrix(raz312, nrow=1)%*% vcov(inf.logit)%*%matrix(raz312, ncol=1)
ic_raz312 <- exp(sum(raz223*coef(inf.logit))*c(1,1)+1.96*as.vector(sqrt(var_raz312))*c(-1,1))
names(ic_raz312)<- NULL

# I.C. de 95% para razão de vantagem raz323
var_raz323 <- matrix(raz323, nrow=1)%*% vcov(inf.logit)%*%matrix(raz323, ncol=1)
ic_raz323 <- exp(sum(raz323*coef(inf.logit))*c(1,1)+1.96* as.vector(sqrt(var_raz323))*c(-1,1))
names(ic_raz323)<- NULL

# resumo de resultados:
ic_frame <- data.frame(
  ht= c(1,1,2,2,3,3),
  varia_ae=c("1 para 2", "2 para 3", "1 para 2", "2 para 3", "1 para 2","2 para 3"),
  LIC <- c(ic_raz112[1],ic_raz123[1], ic_raz212[1], ic_raz223[1], ic_raz312[1], ic_raz323[1]), 
  LSC <- c(ic_raz112[2],ic_raz123[2], ic_raz212[2], ic_raz223[2], ic_raz312[2], ic_raz323[2]) 
  )
names(ic_frame)<- c("ht", "varia_ae","LIC", "LSC")
knitr::kable(ic_frame, booktabs=TRUE, digits=c(0,0,3,3),
 caption="Intervalos de confiança de 95% para razões de vantagens, variando-se os níveis de ae para níveis fixos
  de ht" )

```


Além dos ajustes aqui comparados, foram feitos (embora não
apresentados) os seguintes ajustes com a utilização do 
__S-Plus__:

1) dados individuais (resposta 0-1) considerando os pesos; 

2) dados da tabela estimada considerando os pesos e 

3) dados individuais com pesos normalizados. 

Em todas estas análises, como esperado, as estimativas
pontuais dos efeitos coincidiram com as obtidas pela __PROC LOGISTIC__
do pacote __SUDAAN__. Pode-se notar que, neste exemplo, há estreita
concordância entre as estimativas pontuais obtidas pelos dois pacotes.

A concordância das estimativas dos coeficientes pode ser explicada, em
parte, pela pequena variabilidade dos pesos das unidades, tal como se pode
verificar na Tabela \@ref(tab:pesofreq), que apresenta a distribuição de
frequências dos pesos.


```{r,pesofreq, echo=FALSE}
tab_peso <-table(pnadrj90$pesopes)
fr_peso <- data.frame (tab_peso)
names(fr_peso)<- c("Valor do peso","Frequência")
knitr::kable(fr_peso, booktabs=TRUE,
caption= "Distribuição de frequências dos pesos da amostra da PNAD-90 - Parte
Urbana do Rio de Janeiro") 
```


Como foi visto na Tabela \@ref(tab:logit), o impacto do plano amostral nas
estimativas de precisão é um pouco maior. As maiores diferenças
entre os dois métodos ocorrem na estimação dos desvios das
estimativas dos parâmetros do primeiro nível de idade (até 17
anos) e da interação deste com horas trabalhadas (tanto no nível
de menos de 40 horas semanais como no nível de 40 a 48 horas semanais
trabalhadas). Esta diferenciação maior no caso dos desvios
padrões já era esperada. Quando não levamos em conta os pesos
nem o plano amostral na estimação dos parâmetros, podemos
até chegar em uma estimativa pontual dos coeficientes bem próxima de
quando levamos ambos em conta, mas as estimativas dos desvios padrões
são mais sensíveis a esta diferença entre as análises. A
tendência revelada é de subestimação dos desvios padrões
pelo __S-Plus__ ao ignorar o plano amostral e a variação dos
pesos.

Neste exemplo, foi utilizada a função glm do __S-Plus__ na seleção do modelo. Feita a seleção, o mesmo modelo foi ajustado
através da __PROC LOGISTIC__ do  __SUDAAN__. O propósito
foi imitar uma situação onde o modelo já tivesse sido
selecionado e ajustado por usuário secundário dos dados, sem
considerar os pesos e o plano amostral, tal como é usual. Outra
possibilidade seria repetir o processo de seleção do modelo
usando-se a **PROC LOGISTIC** do **SUDAAN**. Isto poderia ser
feito passo a passo, incluindo efeitos e interações que melhorassem
mais a qualidade de ajuste, tal como foi feito automaticamente pela função **step do S-Plus**. Este procedimento possibilitaria comparar a
seleção de modelos quando são considerados os pesos e o plano
amostral na análise.

Diferentemente dos pacotes mais usados de análise estatística, tais
como SAS, S-Plus, BMDP, etc., o SUDAAN não possui, atualmente,
ferramentas usuais de diagnóstico de ajuste de modelos, como
gráficos de resíduos padronizados, etc., tornando mais difícil
seu uso na etapa de seleção de modelos. Considerando-se a maior
dificuldade de seleção de modelos através do **SUDAAN**,
preferiu-se usá-lo aqui apenas para ajustar um modelo já selecionado.
